臺灣彰化地方法院民事判決　94年度訴字第369號
　　原　　　告　戊○○
　　被　　　告　甲○○
　　　　　　　　丁○○
　　　　　　　　乙○○
　　　　　　　　丙○○
　　上四人共同
　　訴訟代理人　洪崇欽律師
上列當事人間請求給付借款等事件，本院於民國九十四年八月九
日言詞辯論終結，判決如下：
    主  文
被告乙○○應給付原告新台幣貳拾壹萬元及自民國九十四年五月
十九日起至交還房屋日止按月新台幣仟伍佰元計付之租金。
被告丙○○應給付原告新台幣貳拾壹萬元及自民國九十四年五月
十九日起至交還房屋日止按月新台幣仟伍佰元計付之租金。
原告其餘之訴駁回。
訴訟費用由原告負擔十分之三，餘由被告乙○○、丙○○負擔。
本判決原告勝訴部分得假執行，但被告乙○○、丙○○如於執行
標的物拍定、變賣或物之交付前，各以新台幣貳拾壹萬元為原告
預供擔保，得免為假執行。
    事  實
甲、原告方面：
一、聲明：求為判決
（一）被告丁○○應給付原告新台幣（下同）十六萬七千五百四
      十五元，及自起訴狀繕本送達翌日起至清償日止，按年息
      百分之五計算之利息。
（二）被告丙○○應給付原告四萬五千八百九十九元及自追加書
      狀繕本送達翌日起至清償日止，按年息百分之五計算之利
      息。
（三）被告丁○○、甲○○應與被告乙○○連帶給付原告二十一
      萬元及自民國九十四年五月十九日起至交還房屋日止按月
      三千五百元計付之租金。
（四）被告丁○○、甲○○應與被告丙○○連帶給付原告二十一
      萬元及自九十四年五月十九日起至交還房屋日止按月三千
      五百元計付之租金。
（五）訴訟費用由被告負擔。
二、陳述：
（一）被告丁○○於八十七年六月十九日起為要保人，向國泰人
      壽保險股份有限公司（下稱國泰人壽公司）投保如附表所
      示編號一至八保險，其中編號一至四保險第二年保險費十
      萬四千七百五十元，向原告借發票人原告，付款人世華聯
      合商業銀行員林分行（下稱世華銀行員林分行）發票日八
      十九年三月十日之支票繳交，編號五至八保險第一年保險
      費六萬二千七百九十五，向原告借六萬一千五百七十元支
      票及現金一千二百二十五元繳交，均迄未清償。
（二）被告丙○○投保附表編號九保險，向原告借款九千八百九
      十九元繳交保險費。又於八十八年六月底經新光人壽保險
      股份有限公司（下稱新光人壽公司）業務員陳秀琴招攬，
      投保新長安終身壽險向原告借款一萬三千四百六十二元繳
      交保險費，嗣於八十八年七月十一日因發生意外，經新光
      人壽公司理賠支票三萬六千元，被告丁○○為償還繳交保
      險費之借款一萬三千四百六十二元及抵付八十八年八月份
      起至八十九年二月間止之租金，將該支票交付原告收受提
      示，詎被告丙○○復向新光人壽公司申請給付理賠，原告
      不得已退還三萬六千元，為此基於借款、租賃及不當得利
      之法律關係，請求被告丙○○給付。
（三）又被告乙○○、丙○○分別為被告丁○○、甲○○之子女
      ，八十六年七月間，被告乙○○就讀員林崇實高中，被告
      丙○○就讀中州工專，向原告承租住宅房屋第三層樓之兩
      間房間，租金約定每月各三千五百元，租期未定，迄今仍
      未終止租約，嗣擅自搬走重要物品，尚留四角木桌、粉紅
      色床罩及單人沙發椅等物，而一樓鐵門遙控器、鋁門鎖匙
      及三樓房間鎖匙亦未歸還原告。因子女就學租屋居住，乃
      學生生活之一環，租金係屬生活必須之費用，為扶養費之
      一部分父母本有給付之義務，故請求給付扶養費為子女之
      權利，因被告乙○○、丙○○怠於行使，參照最高法院五
      十六年台上字第七九五號、二十一年上字第三０五號判例
      意旨，原告自得行使代位權。而被告乙○○之租金債務部
      分與被告丁○○、甲○○，被告丙○○部分與被告丁○○
      、甲○○，均屬不真正連帶關係，為此請求被告給付起訴
      前五年內即自八十九年五月十八日起至九十四年五月十八
      日止積欠之租金，及自九十四年五月十九日起至交還房屋
      日止，按月三千五百元計付之租金。
三、證據：提出世華銀行存款明細分戶帳、國泰人壽公司續期保
    險費送金單、保費繳納明細、預收第一次保險費相當額送金
    單、台灣高等法院台中分院檢察署九十三年度上聲議字第六
    六四號處分書、租屋現場照片、被告丙○○書狀及確認書等
    件為證，並聲請調閱前揭偵卷、履勘現場及訊問證人梁美玲
    。
乙、被告方面：
一、聲明：求為判決駁回原告之訴，訴訟費用由原告負擔。如受
    不利益判決，願供擔保請准予宣告免假執行。
二、陳述：
（一）被告丁○○未向原告借用支票，原告主張被告丁○○借用
      支票，應提出證據以實其說。且票號0000000、付
      款人世華銀行清水分行，發票日八十八年四月十六日、金
      額六萬一千五百七十元之支票，發票人並不是原告，若被
      告丁○○有向原告借款，為何原告自八十九年三月十日至
      今皆未催討，卻於五年後才主張，益證原告所言虛偽不實
      ，不足採憑。
（二）被告投保如附表所示保險之保險費均係以現金支付給原告
      ，未料原告為貪圖現金週轉，竟將現金予以挪用，再簽發
      自己支票交給保險公司，否則被告自己本身亦有使用支票
      ，經濟上又無缺乏，實無可能向原告借用支票。
（三）原告又主張被告丙○○向原告借款九千八百九十九元云云
      ，被告否認，亦請原告舉證以實其說。又原告追加訴之聲
      明部分，被告表示不同意，況原告先謂「查被告丙○○…
      …，而向原告借款一萬三千四百六十二元」云云。後稱：
　　　「關於新光人壽保險股份有限公司核下理賠支票計三萬六
  　　千元正後，原告戊○○與黃陳素圓夫婦持往台中縣清水鎮
      ○○路三二二號交付丁○○，丁○○為償還借繳保險費一
      萬三千四百六十元及抵付房屋租金」云云，兩者前後矛盾
      不一，毫不足採。再者，原告稱「被告丙○○將上開理賠
      金三萬六千元償還借款一萬三千四百六十二元及上述抵押
      租金二萬二千五百三十八元…」云云亦有不符，足見原告
      所言不實。
（四）另原告主張被告乙○○、丙○○向原告承租房屋，請求給
      付租金云云，惟被告乙○○、丙○○雖有向原告承租房屋
　　　，惟租期自八十六年七月至八十七年七月，承租時間為一
      年，被告乙○○、丙○○於租賃屆至後即搬走，並將鑰匙
      全數歸還，租金亦皆給付完畢，根本沒有積欠原告任何租
      金，原告所稱之物品，亦非被告所有。且被告乙○○於八
      十七年七月即自崇實高工畢業，八十七年十一月至八十八
      年四月間至中壢新生補習班參加補習，嗣於九十年十一月
      九日入伍當兵。又被告甲○○於八十六年十二月三日在彰
      化縣永靖鄉○○村○○鄰○○街○段二五六號建造房屋一
      棟，被告丙○○自八十七年七月間起即住在上址家中，被
      告乙○○、丙○○均無需向原告租屋居住，原告指稱被告
      乙○○、丙○○積欠租金，顯係子虛烏有，若被告乙○○
      、丙○○確實積欠原告租金，為何從未見原告催討，益證
      原告所言不實，不足採信。
（五）又扶養請求權係專屬債務人本身關係之專屬權，根本不可
      代位，且被告乙○○、丙○○皆已成年並有工作，亦核與
      前開判例所載意旨不符，原告主張於法無據。
（六）本件係因原告未依法律規定招攬保險業務，經被告丁○○
      向新光人壽公司請求返還保險費後，原告之佣金遭追回，
      心有不甘，竟編撰不實謊言，指稱被告有向其借款及積欠
      租金，實無理由。
三、證據：提出證明書、國軍常備兵軍職基本資料專長授予證明
    、建築物改良所有權狀、禮金簿、學生學籍表、繳費明細表
　　及台灣高等法院台中分院民事判決等件為證，並聲請向世華
    銀行清水分行函查票號0000000號支票發票情形。
    理　由
一、按訴狀送達後，原告不得將原訴變更或追加他訴。但不甚礙
    被告之防禦及訴訟之終結者，不在此限，民事訴訟法第二百
    五十五條第一項第七款定有明文。本件原告於訴狀送達後依
    借款、租賃及不當得利之法律關係，追加請求被告丙○○應
    給付原告新台幣（下同）三萬六千元及法定遲延利息，被告
    雖具狀表示不同意，惟本院認不甚礙被告之防禦及訴訟之終
    結，揆之前開規定，於法並無不合，應予准許，先予明。
二、本件原告起訴主張被告丁○○、丙○○投保如附表所示保險
    ，被告丁○○、丙○○分別向原告借款十六萬七千五百四十
　　五元、九千八百九十九元繳交保險費，均迄未清償。又被告
    丙○○投保新光人壽公司，於八十八年七月十一日經新光人
    壽公司理賠支票三萬六千元，被告丁○○為償還繳交保險費
    之借款一萬三千四百六十二元及抵付租金，將該支票交付原
    告收受提示，嗣被告丙○○又向新光人壽公司申請給付理賠
    ，原告不得已退還三萬六千元。另被告丁○○、甲○○之子
    女被告乙○○、丙○○於八十六年七月間，向原告承租住宅
    房屋第三層樓之兩間房間，約定租金每月各三千五百元，租
    期未定，迄今仍未終止，而就學租屋之租金係屬生活必須費
    用，為扶養費之一部分，父母本有給付之義務，故請求給付
    扶養費為子女之權利，因被告乙○○、丙○○怠於行使，原
    告自得行使代位權，為此請求判決如聲明所示。
三、被告對於投保如附表所示保險及曾承租原告房間一年等事實
    ，並不爭執，惟辯稱保險費係以現金支付原告，未料原告為
    貪圖現金週轉，竟將現金予以挪用，再簽發自己支票交給保
    險公司，原告應提出被告借款之證據以實其說。且票號00
    00000、付款人世華銀行清水分行，發票日八十八年四
    月十六日、金額六萬一千五百七十元之支票，發票人並不是
    原告。又被告乙○○、丙○○向原告承租房間，於租賃屆至
    後即搬走，並將鑰匙全數歸還，租金亦均已給付完畢，未積
    欠任何租金等語。
四、關於原告請求被告丁○○、丙○○清償借款部分：
（一）按民事訴訟如係由原告主張權利者，應先由原告負舉證之
      責，若原告先不能舉證，以證實自己主張之事實為真實，
      則被告就其抗辯事實即令不能舉證，或其所舉證據尚有疵
      累，亦應駁回原告之請求。又請求履行債務之訴，除被告
      自認原告所主張債權發生原因之事實外，應先由原告就其
      主張此項事實，負舉證之責任，必須證明其為真實後，被
      告於其抗辯事實，始應負證明之責任，此為舉證責任分擔
      之原則（最高法院院十七年上字第九一七號、四十三年台
      上字第三七七號判例參照）。準此，如當事人主張有金錢
      借貸關係存在，須就其發生所須具備之特別要件即金錢之
      交付與借貸意思表示相互一致負舉證責任。
（二）原告主張被告丁○○、丙○○投保如附表所示保險等事實
      ，為被告所不爭執，此部分應堪認為真正。原告又主張被
      告丁○○就附表編號一至四保險第二年保險費十萬四千七
      百五十元，向原告借發票人原告，付款人世華銀行員林分
      行，發票日八十九年三月十日之支票；編號五至八保險第
      一年保險費六萬二千七百九十五元，向原告借款六萬一千
      五百七十元支票及現金一千二百二十五元繳交，及被告丙○○借款繳交保險費，均迄未清償云云，並據提出世華銀
      行存款明細分戶帳為證，惟查被告已否認有借款之情事，
      而票據為無因證券，自無從僅以票據證明借款事實之原因
      。復查國泰人壽公司保費繳納明細所載由原告開具付款行
      世華銀行清水分行，帳號八八０九七，票號000000
      0，發票日八十八年四月十六日面額六萬一千五百七十元
      支票，業經國泰世華銀行於九十四年六月十六日以國世清
      第０９４００３６號函覆於八十八年四月十六日並無開立
      票號0000000，面額六萬一千五百七十元之支票屬
      實，參以原告於九十四年六月十七日爭點整理書狀亦自認
      該面額六萬一千五百七十元之支票，係被告丁○○於八十
      八年四月十二日交付原告之客票等語無訛，殊難據此票據
      及存款明細分戶帳，即認定有金錢交付之借款事實。
（三）復查台灣高等法院台中分院九十三年度上聲議字第六六四
      號不起訴處分書已認定，被告繳交保險費等事實，核與證
      人王寶珠、潘榮昌結證情節相符，及被告丁○○有按期繳
      交保險費等情屬實，並經調閱前揭偵卷核閱無訛。證人王
      寶珠、潘榮昌與兩造無親戚、僱傭關係，到庭具結保證據
      實陳述，決無匿、飾、增、減，所為證詞應客觀可信。至
      原告提出之國泰人壽公司續期保險費送金單、保費繳納明
      細及預收第一次保險費相當額送金單等件，適足證明被告
      丁○○繳交保險費等情，其中保費繳納明細雖載明，部分
      保險費由原告代墊繳納及開具支票繳納云云，惟被告已堅
      決否認有借款情事，而票據不足以證明借款事實之原因，
      原告就金錢借貸關係所須具備之特別要件即金錢之交付與
      借貸意思表示相互一致之事實，復未舉證以實其說，尚難
      依該保費繳納明細片面記載即為被告不利之認定。原告此
      部分請求均屬無據，應予駁回。
五、關於原告追加請求被告丙○○給付三萬六千元部分：亦為被
    告丙○○否認，依原告提出之確認書所載，被告丙○○申訴
    案件新光人壽已以支票金額三萬六千元理賠給在案，經查由
    於業務員作業疏失，致被保險人未收到，現由業務員以現金
    三萬六千元親送被告丙○○簽收等語，有該確認書在卷可稽
    。而原告在追加狀五 (一)先謂「查被告丙○○...，向原告
    借款一萬三千四百六十二元繳納保費」云云，後於五 (二）
    所載「關於新光人壽公司核下理賠支票計三萬六千元正後，
    原告與黃陳素圓夫婦持往台中縣清水鎮○○路三二二號交付
    丁○○，丁○○為償還借繳保險費一萬三千四百六十元及抵
    付房屋租金」云云，前後不一，已難採信。而同狀五（六）
    又稱「被告丙○○將上開理賠金三萬六千元償還借款一萬三
    千四百六十二元及上述抵付租金二萬二千五百三十八元…」
    云云，亦核與原告之配偶黃陳素圓於前揭刑事案件，經檢察
    官訊問時，所稱該支票由陳秀琴寄給我們後，交給丁○○，
　　她要還我房租或保費，又還還我支票」等語（見前揭偵卷第
    三二五頁）不符，原告此部分主張亦難採信，所為請求自無
    理由。
六、關於原告請求被告給付租金部分：
（一）按舉證責任之分配，不惟理論上有要證事實分類說、法規
      分類說及法律要件分類說等不同之學說併存，莫衷一是，
      且實務上亦非單獨採取法律要件分類說而排斥其他學說之
      參互適用。在給付之訴，原告主張為訴訟標的之法律關係
      存在，應就其具體的法律關係之權利發生事實負舉證責任
      ，被告如主張有障礙其法律關係或使其消滅之原因者，應
      就其權利障礙事實或消滅事實負舉證責任。
（二）經查原告主張被告乙○○、丙○○於八十六年七月間向原
      告承租住宅房屋第三層樓之兩間房間，約定每月租金各三
      千五百元，雙方未訂立書面等事實，為被告所不爭執，此
      部分事實應堪認為真正。
（三）被告雖以本件租約自八十六年七月至八十七年七月，期限
      一年，於租賃屆至後即搬走，並將鑰匙全數歸還，租金亦
      均已給付完畢，未積欠任何租金云云置辯。惟原告已否認
      其情，並主張本件租賃未定期限，迄今仍未終止等語。經
      查被告乙○○、丙○○與原告間之租約雙方並未訂立書面
      ，及被告於八十七年六月起至八十八年六月間投保如附表
      所示保險，為兩造所不爭執，復查被告丁○○於前揭刑事
      案件經檢察官訊問是否按期繳保費時亦陳稱：「有的，都
      按期，連小孩子保險也都按期，並未欠錢過。只有一次用
      我父親王電火之支票繳過錢。我們是年繳，時間不同，我
      都拿現金給他，一年要繳四十幾萬元。我們二人一個月收
      入約十萬多元，保險是被告一再附加上去，一開始是我兒
      子一年保險費八萬多元，後來他一直附加，再用我女兒的
      ，共六萬八千多元，後也一再附加，後來變成我保險，也
      一直附加，因我都拿現金給他。我兒子又住在他那裡，他
      來保險我也沒推詞，以致每年保險繳四十多萬元，而這些
      保單我們從來沒看過，我都沒保單，都在他那裡。我們從
      來沒寫要保單，也沒有印章放在他那裡，當初因大家是親
      戚，所以才沒有很計較。」（見前揭偵卷第九二頁、第九
      三頁）；又被告丁○○、甲○○向國泰人壽公司請求返還
      不當得利事件，於九十年九月二十六日在台灣台中地方法
      院審理時亦陳稱，「我們因小孩住在參加人（即本件原告
      ）處，他向我們招攬保險我們就將錢交給他辦理保險」等
      語（見該院九十年度訴字第二三八九號言詞辯論筆錄，附
      於前揭偵卷第二七四頁）。參以被告丙○○以存證信函向
      新光人壽公司申請給付理賠時，招攬其保險之業務員黎阿
      日函覆之存證信函亦載明「因台端（即被告丙○○）當時
      承租黃陳素圓（即原告之配偶）房子，並由黃陳素圓代為
      申請理賠」等語，益證被告於八十七年六月至八十八年六
      月投保如附表所示保險，期間被告乙○○、丙○○仍向原
      告賃屋居住無訛。被告所辯本件租約自八十六年七月至八
      十七年七月，租期一年云云，顯與事實不符，不足採信。
      至被告所提之補習證明書、國軍常備兵軍職基本資料專長
      授予證明、建築物改良所有權狀、禮金簿及學生學籍表等
      件，因該等事實均發生在後，被告乙○○、丙○○於八十
      六年七月向原告承租時，是否預見並由為承租一年之約定
      ，已堪置疑，且其於投保附表所示保險期間仍賃屋上址，
      復如前述，均尚難採為被告有利之認定。被告就本件租賃
      係自八十六年七月至八十七年七月，租期一年及鑰匙全數
      歸還等權利障礙事實或消滅事實，既未能舉證以實其說，
      所辯自無足採，應認原告主張本件租賃未定期及迄未終止
      為可採信。
（四）至原告請求被告丁○○、甲○○連帶負責部分：
      按債務人怠於行使其權利時，債權人因保全債權，得以自
　　　己之名義，行使其權利。但專屬於債務人本身者，不在此
　　　限，民法第二百四十二條定有明文。扶養請求權係以人格
  　　上法益為基礎之權利，為民法第二百四十二條但書規定專
      屬債務人本身，自非行使代位權之標的。原告認被告丁○○、甲○○為被告乙○○、丙○○之父母，負有扶養義務
      主張行使代位權云云尚有誤會。
（五）按租賃未定期限者，各當事人得隨時終止契約。民法第四
      百五十條第二項定有明文。而依民法第二百六十三條之規
      定準用第二百五十八條規定，終止權之行使，應向他方當
      事人以意思表示為之。被告乙○○、丙○○向原告承租房
      間居住為未定期限，業如上述，復未能舉證證明租約已消
      滅及繳付八十九年五月十八日迄今之租金，從而，原告依
      租賃之法律關係請求被告乙○○、丙○○各給付起訴前五
      年內即自八十九年五月十八日起至九十四年五月十八日止
      積欠之租金，及自九十四年五月十九日起至終止租約，被
      告交還房屋日止，按月三千五百元計付之租金，即有理由
      ，應予准許，其餘之請求即屬無據，應予駁回。
六、本判決原告勝訴部分，所命被告乙○○、丙○○給付之金額
    未逾五十萬元。依民事訴訟法第三百八十九條第一項第五款
    規定，法院應依職權宣告假執行。被告陳明願供擔保請准宣
    告免為假執行，經核於法並無不合，爰酌定相當擔保金額宣
    告之。
七、本件事證已明，兩造其餘攻擊防禦方法均於判決結果不生影
    響，爰不予審究。
八、訴訟費用負擔之依據：民事訴訟法第79條、第85條第一項。
中　　華　　民　　國　　94　　年　　8  　月　　23 　　日
                  民事第一庭    法　官　羅培昌
以上正本係照原本作成。
如對判決上訴，應於判決送達後20日內向本院提出上訴狀。
中　　華　　民　　國　　94　　年　　8  　月　　23 　　日
                      　　　    書記官　沈淑媛
附表：
一、八十七年六月十九日以乙○○為被保險人投保：
　　險別：鍾愛一生三一三終身壽險。年限：十五年。
    保單號碼：0000000000。
二、八十七年九月九日以王詩媚為被保險人投保：
　　險別：鍾愛一生三一三終身壽險。年限：二十年。
    保單號碼：0000000000。
三、八十七年十月十四日以丙○○為被保險人投保：
　　險別：鍾愛一生三一三終身壽險。年限：二十年。
    保單號碼：0000000000。
四、八十七年十二月九日以丁○○為被保險人投保：
　　險別：國泰人壽保本一一一終身壽險。年限：二十年。
    保單號碼：0000000000。
五、八十八年四月十三日以丁○○為被保險人投保：
　　險別：國泰人壽長期看護終身壽險。年限：二十年。
    保單號碼：0000000000。
六、八十八年四月十三日以丁○○為被保險人投保：
　　險別：國泰人壽住院終身醫療險。年限：二十年。
    保單號碼：0000000000。
七、八十八年四月十三日以甲○○為被保險人投保：
　　險別：國泰人壽鍾愛終身壽險。年限：二十年。
    保單號碼：0000000000。
八、八十八年四月十三日以甲○○為被保險人投保：
　　險別：國泰人壽住院終身醫療險。年限：二十年。
    保單號碼：0000000000。
九、被告丙○○於八十八年六月八日為要保人，以其本人為被保
    險人投保：
    險別：國泰人壽住院終身醫療險。年限：二十年。
    保單號碼：0000000000。
